臺灣高等法院臺南分院民事判決　　96年度重再字第2號
再審　原告　中華電信股份有限公司台灣南區電信分公司嘉義營運處
法定代理人　甲○○
訴訟代理人　高慶福　律師
再審　被告　丙○○
訴訟代理人　劉炯意　律師
複　代理人　林恒毅　律師
再審　被告　乙○○
上列當事人間請求損害賠償事件，再審原告對於中華民國95年5
月11日臺灣嘉義地方法院94年度重訴字第128號、96年1月23日本
院95年度重上字第51號判決及96年4月12日最高法院96年度台上
字第724號裁定提起再審，本院於96年12月18日言詞辯論終結，
判決如下：
    主  文
再審之訴駁回。
再審訴訟費用由再審原告負擔。
    事實及理由
壹、程序方面：
一、按「再審之訴，專屬為判決之原法院管轄；對於審級不同之
    法院就同一事件所為之判決，提起再審之訴者，專屬上級法
    院合併管轄。但對於第三審法院之判決，係本於第496條第1
    項第9款至第13款事由，聲明不服者，專屬原第二審法院管
    轄。」，民事訴訟法第499條定有明文。次按「再審之訴，
    專屬為判決之原法院管轄。本院65年台上字第1276號判例意
    旨，所稱當事人對第二審判決已提起上訴，並經第三審法院
    以第二審法院之判決認事用法均無不當，而維持第二審法院
    之判決者，當事人如以適用法規顯有錯誤為由提起再審之訴
    ，僅得對第三審法院之判決為之等語，係指該事件經第三審
    法院為實體判決〈上訴有無理由之判決〉而言，並不包括因
    上訴不合法以裁定駁回上訴之情形。」（最高法院84年度台
    抗字第609號判決參照）。查本件再審原告係對於臺灣嘉義
    地方法院94年度重訴字第128號判決、本院95年度重上字第5
    1號（下稱本院前審）判決關於再審被告丙○○、乙○○部
    分及最高法院96年台上字第724號裁定（下稱原確定判決）
    ，主張原確定判決有民事訴訟法第496條第1項第1、13款之
    適用法規顯有錯誤；當事人發見未經斟酌之證物或使用該證
    物可受較有利之裁判之再審事由，向本院提起再審之訴。本
    件再審原告就本院前審判決提起上訴，業經最高法院以上訴
    不合法裁定駁回其上訴，則再審原告就原確定判決主張有民
    事訴訟法第496條第1項第1、13款為再審事由，提起再審之
    訴，揆諸前揭說明，應專屬由本院管轄。
二、末按「再審之訴，應於30日之不變期間內提起。」、「前項
    期間自判決確定時起算，判決於送達前確定者，自送達時起
    算；其再審之理由發生或知悉在後者，均自知悉時起算。」
    ，民事訴訟法第500條第1項、第2項前段分別定有明文。查
    再審原告原對本院前審判決提起第三審上訴，經最高法院認
    上訴不合法，於民國（下同）96年4月12日裁定駁回，於96
    年5月2日送達再審原告，有送達證書附於最高法院96年台上
    字第724號卷可參，再審原告於96年5月18日具狀向本院提起
    再審之訴，有再審原告民事再審起訴狀附於本院卷第3頁可
    稽，尚未逾自判決確定時，起算30日之不變期間，核與民事
    訴訟法第500條第1、2項所定提起再審之期間無違，本院自
    應就本件再審之訴予以審理，合先敘明。
三、再審被告乙○○經合法通知，無正當理由未於最後言詞辯論
    期日到場，核無民事訴訟法第386條所列各款情形，爰准依
    再審原告之聲請，由其一造辯論而判決。
貳、實體方面：
一、再審原告主張：
  (一)、訴外人昇泰電信工程有限公司（下稱昇泰公司）於90年1
      月10日承攬再審原告朴子服務中心90年度線路併案積點發
      包工程（下稱90年度發包工程），工程需用電纜料係由訴
      外人昇泰公司之使用人或代理人即再審被告乙○○出具電
      信領料單，蓋用再審被告丙○○私章，領取系爭電纜料，
      再審被告丙○○知情。茲將90年度發包工程，領用電纜料
      情形，說明如下：昇泰公司由再審被告乙○○，於89年12
      月30日至90年1月10日間，將89年度發包工程完工結算，
      未繳退之工程剩餘材料即工餘料計12批（張），即電信繳
      退單編號P1～1、2～1、3～1、3～2、4～1、12～1、22～
      1、23～1、24～1、25～1、26～1、27～1共12張所載之電
      信纜料（見臺灣嘉義地方法院94年度重訴字第128號卷原
      證5號），私下直接移交予90年度發包工程需要。加上，
      訴外人昇泰公司之使用人即再審被告乙○○自90年3月14
      日起至12月28日止共領取電纜料40批（張），即電信領料
      單編號：P13、14、35、6、8、9、10、15、16、18、19、
      20、29、30、31、32、33、34、36、37、38、39、40、41
      、42、43、44、45、46、47、48、49、50、51、11、21、
      28、5、7、17共40批（張）所載之電信電纜料（見臺灣嘉
      義地方法院94年度重訴字第128號卷原證6號），扣除依原
      證8號：施工用料表(1)：材料編號：1、2、3、5、6、7 、
      8、12、13、16、17、18、19、20計15件，與施工用料表
      (2)：材料編號：1、1、2、3、4、5、6、7、8、10、11 、
      12、13、16、17、18、19、20計18件，同編號材料合計。
      扣除依原證7號：訴外人昇泰公司繳退料之繳退料單編號
      P52、53、54、55、57、58、59、60、61、62共11批（張
      ）後，訴外人昇泰公司及再審被告乙○○即有溢領而應繳
      退料計新台幣（下同）25,806,379元，為本院前審判決所
      認定之事實，依兩造工程契約第19條約定，判命訴外人昇
      泰公司應給付再審原告25,806,379元確定在案。
  (二)、再審被告乙○○對於溢領電纜料25,806,379元，在其被訴
      業務侵占，於刑事調查時，於90年11月30日出具「溢領電
      纜退還承諾書」（見刑事調查局卷196頁）承諾退還保管1
      3種電纜料。於90年12月7日警詢時承認：「我（指再審被
      告乙○○）約於89年3月起開始將溢領電纜料陸續賣給高
      雄縣大寮鄉的姜聰敏，我忘記賣幾次，也忘記得款若干，
      姜聰敏僱車到嘉義縣政府棒球場附近載電纜料，交易金額
      有時是當場算清楚，有時以郵局帳戶匯款，最後一次是89
      年底賣出去的」等語。再審被告乙○○復於90年12月8日
      警詢時承認：「我曾於89年5月及同年7月間，先後二次載
      運約1,000公尺及約1,500公尺電纜線，至高雄縣大寮鄉○
      ○村○○路665巷56號賣給姜聰敏，除此之外，我與姜聰
      敏的交易地點都在嘉義縣地區無固定地方交易」等語。諸
      此事實，再審被告丙○○均知情，並共同受有利益，前審
      確定判決，並未斟酌上開證物。茲經斟酌採用，再審被告
      溢領電纜料侵權行為，即同受有利益，於請求時效因二年
      未行使而消滅後，但依民法第197條第2項規定，損害賠償
      之義務人即再審被告因侵權行為受有利益，致再審原告受
      有損害，於前項時效完成後，仍應依關於不當得利之規定
      ，返還利益與再審原告。再審被告因侵權行為負損害賠償
      ，依不當得利規定應返還其利益於再審原告。依民法第22
      4條規定：債務人之代理人或使用人關於債之履行有故意
      或過失時，應與債務人負同一損害賠償責任。再審被告係
      與訴外人昇泰公司負同一不真正連帶債務責任，訴外人昇
      泰公司既應賠償給付再審原告25,806,379元，業經判決確
      定在案。則再審被告自應負同一不真正連帶債務責任，同
      負給付再審原告25,806,379元，以符法律規定。
  (三)、民事確定判決係引述再審被告於刑事確定判決之証物供述
      ，而未斟酌或使用該証物：民事確定判決係引述再審被告
      於刑事確定判決之警詢供述：90年11月30日再審被告被訴
      業務侵占，再審被告乙○○出具「溢領電纜退還承諾書」
      ，承諾退還保管13種電纜料，結果迄未退還，侵占入己；
      及多次出賣溢領電纜料予訴外人姜聰敏而受有利益（下稱
      兩項証物）。嗣再審被告於偵查中否認警詢供述，刑事確
      定判決即認定再審被告無侵占溢領電纜料，而判決其無罪
      ；而未斟酌或使用該兩項証物。
  (四)、刑事判決認定事實，獨立民事訴訟裁判並不受其拘束：按
      獨立民事訴訟，其裁判不受刑事判決認定事實之拘束（參
      照最高法院48年台上字第713號判例）。再審被告於刑事
      確定判決之警詢供述：90年11月30日再審被告被訴業務侵
      占，再審被告乙○○出具「溢領電纜退還承諾書」，承諾
      退還保管13種電纜料，結果迄未退還，侵占入己；及多次
      出賣溢領電纜料予訴外人姜聰敏而受有利益，嗣再審被告
      於偵查中否認警詢供述，刑事確定判決即認定再審被告無
      侵占溢領電纜料，而判決其無罪。是獨立民事訴訟裁判不
      受刑事判決認定事實之拘束，仍得斟酌或使用上述兩項証
      物，認定再審被告有溢領電纜料，出售受有利益。
  (五)、聲明：
    1.原確定判決即臺灣嘉義地方法院94年度重訴字第128號判
      決，與本院95年度重上字第51號關於再審被告丙○○、乙
      ○○部分判決，暨最高法院96年台上字第724號裁定均廢
      棄。
    2.再審被告丙○○、乙○○與訴外人昇泰公司應各給付再審
      原告25,806,379元，及自94年12月28日起至清償日止，按
      年息百分之5計算之利息。
    3.前項判決，於再審被告丙○○、乙○○與訴外人昇泰公司
      中之一人已為清償者，其餘之人即按清償額度免除其給付
      責任。
    4.再審原告願供擔保，請求准予宣告假執行。
    5.再審及前審之訴訟費用，均由再審被告負擔。
二、再審被告則以：
  甲、再審被告丙○○部分：
  (一)、本院前審判決書第13頁載明：「雖被上訴人否認部分領料
      單有實際領到料，但未舉證以實其說，自無可採。就此已
      見乙○○有溢領之情事。且被上訴人乙○○曾於90年11月
      30日出具『溢領電纜退還承諾書』，承諾退還保管之13種
      電纜料，此有該承諾書1紙在卷足憑（見調查局卷第196頁
      ）。被上訴人乙○○對承諾書簽名真正並不爭執，雖辯稱
      係遭被上訴人丙○○脅迫所載，原為丙○○於刑事庭所否
      認，丙○○於本院雖附合乙○○之抗辯，但丙○○此舉或
      可免於民事賠償，難期為真實之陳述，自無可採。此外被
      上訴人乙○○未舉證證明遭脅迫之事實，其此部分之抗辯
      ，自難採信。」；同判決書第15頁因而認定：「綜上所述
      ，核算90年度發包工程，被上訴人乙○○確有溢領如附表
      一所示之材料，且被上訴人對各該材料之金額復未爭執，
      是被上訴人乙○○溢領電纜料，計25,806,379元，應可認
      定。」，故此再審被告乙○○簽名之「溢領電纜退還承諾
      書」之證物，業經原審斟酌，而無民事訴訟法第496條第1
      項第13款之再審原因。
  (二)、本院前審判決書第16頁載明：「然查被上訴人乙○○雖於
      90年12月7日警詢時承認；我約於89年3月起開始將溢領電
      纜線陸續賣給高雄縣大寮鄉的姜聰敏，我忘記賣幾次，也
      忘記得款若干，姜聰敏會僱貨車到嘉義縣政府棒球場附近
      載電纜線，交易金額有時是當場算清楚，有時以郵局帳戶
      匯款，最後一次是89年底賣出去的，另外我為補足短缺之
      電纜料，曾於90年8月中旬，以匯款及轉帳支付方式，向
      姜聰敏共買價值92萬6千元之電纜料等語（見嘉義縣警察
      局水上分局嘉水警3字第0910002270號卷第1-3頁）；被上
      訴人乙○○復於90年12月8日警詢時承認；我曾於89年5月
      及同年7月間，先後二次載運約1,000公尺及約1,500公尺
      電纜線，至高雄縣大寮鄉○○村○○路665巷56號賣給姜
      聰敏，除此之外，我與姜聰敏的交易地點都在嘉義縣地區
      無固定地方交易等語（見嘉義縣警察局水上分局嘉水警3
      字第0910002270號卷第4頁及背面）。惟被上訴人乙○○
      於偵查中業已否認前揭警詢所供之真實性（見臺灣嘉義地
      方法院檢察署91年度偵字第2147號卷第10-12頁）；而證
      人姜聰敏於偵查中亦否認曾向被上訴人乙○○購買電纜料
      （見前揭偵字第2147號卷第36-37頁）。此外，復無其他
      證據足認被上訴人乙○○確有前揭販賣電纜料等不法所有
      之意圖之事實，自難以被上訴人乙○○上開警詢供述之記
      載，即據以認定被上訴人有侵占上訴人之電纜料之情事。
      至於被上訴人乙○○所領取之電纜料，有溢領應歸之情事
      ，乃屬上訴人與昇泰公司間履行契約之情事，尚無法認定
      被上訴人乙○○有何故意侵權行為，自無民法第197條第2
      項所定，損害賠償之義務人，因侵權行為受利益，致被害
      人受損害者，於前項時效完成後，仍應依關於不當得利之
      規定返還其所受之利益於被害人之情事。是上訴人本於不
      當得利之法律關係請求被上訴人丙○○、乙○○返還所受
      利益，應屬無據，而不應准許。」，原審亦詳細斟酌「乙
      ○○在警訊供述多次出售電纜料給姜聽敏之證詞」，而無
      民事訴訟法第496條第1項第13款之再審原因。
  (三)、本院前審判決書第15頁載明：「又被上訴人乙○○雖有溢
      領如附表一所示之材料之事實，然被上訴人乙○○係以被
      上訴人昇泰公司名義領取，亦即僅為被上訴人履行債務之
      使用人而已，且其係經上訴人之員工同意核發之材料，經
      結算結果，倘有溢領情事，原僅被上訴人昇泰公司有依約
      返還而已，並無法以被上訴人乙○○有溢領情事，即認乙
      ○○有故意侵權行為，除非乙○○有侵占之犯行。」，本
      院前審雖論述乙○○為昇泰公司之履行債務使用人，但仍
      需乙○○有侵權行為始應負損害賠償責任。經查，民法第
      224條規定，債務人之代理人或使用人，關於債之履行有
      故意或過失時，債務人應與自己之故意或過失負同一責任
      。但當事人另有訂定者，不在此限，此規定債務人之責任
      ，而非損害賠償之請求權基礎，從此法條之規定無法得出
      ，債務人與使用人間有不真正連帶債務之法律關係。
  (四)、按「民法第224條前段規定債務人之代理人或使用人關於
      債之履行有故意或過失時，債務人應與自己之故意或過失
      ，負同一責任，係就債之履行，其代理人或使用人有故意
      或過失之情形，應視同債務人自己之故意或過失，此際，
      債務人固應負債務不履行之損害賠償責任，但非謂債務人
      即應負侵權行為之損害賠償責任；債權人如認債務人另成
      立侵權行為，仍應就所主張之侵權行為負舉證責任。原審
      以上訴人委託ASIA輪運送，該船舶之船長及海員就系爭貨
      物之運送而言，即係上訴人之使用人，如船長（員）於運
      送時，因故意或過失侵害被上訴人之權利，依民法第224
      條規定，上訴人即應與船長、海員之侵權行為，負同一責
      任，將侵權行為之損害賠償責任與債務不履行之賠償責任
      ，混為一談，自欠允洽」（參見最高法院91年度台上字第
      122號判決意旨）。再審原告顯然將「侵權行為之損害賠
      償責任與債務不履行之賠償責任，混為一談」，自非允洽
      。而再審被告二人是否構成侵權行為，為再審被告二人應
      否負損害賠償之原因，本院前審判決書第16頁詳加論述：
      「此外，復無其他證據足認被上訴人乙○○確有前揭販賣
      電纜料等不法所有之意圖之事實，自難以被上訴人乙○○
      上開警詢供述之記載，即據以認定被上訴人有侵占上訴人
      之電纜料之情事。至於被上訴人乙○○所領取之電纜料，
      有溢領應歸之情事，乃屬上訴人與昇泰公司間履行契約之
      情事，尚無法認定被上訴人乙○○有何故意侵權行為，自
      無民法第197條第2項所定，損害賠償之義務人，因侵權行
      為受利益，致被害人受損害者，於前項時效完成後，仍應
      依關於不當得利之規定返還其所受之利益於被害人之情事
      。是上訴人本於不當得利之法律關係請求被上訴人丙○○
      、乙○○返還所受利益，應屬無據，而不應准許。」，再
      審原告之訴顯無理由。
  (五)、聲明：
    1.再審之訴及假執行之聲請均駁回。
    2.如受不利判決願供擔保，請求免予宣告假執行。
    3.再審訴訟費用，由再審原告負擔。
  乙、再審被告乙○○部分：未於最後言詞辯論期日到埸，惟據
      其前於本院準備程序中之陳述及提出之書狀陳稱：
  (一)、有關再審原告主張之再審事由，本院前審於判決理由中詳
      述如下：「又被上訴人乙○○雖有溢領如附表一所示之材
      料之事實，然被上訴人乙○○係以被上訴人昇泰公司名義
      領取，亦即僅為被上訴人履行債務之使用人而已，且其係
      經上訴人之員工同意核發之材料，經結算結果，倘有溢領
      情事，原僅被上訴人昇泰公司有依約返還而已，並無法以
      被上訴人乙○○有溢領情事，即認乙○○有故意侵權行為
      ，除非乙○○有侵占之犯行。再按刑法第336條第2項之侵
      占罪，以意圖為自己或第三人不法之所有，而擅自處分因
      業務上所持有之物為要件。最高法院著有47年台上字第13
      90號判例供參。又犯罪事實應依證據認定之，無證據不得
      推定其犯罪事實。又不能證明被告犯罪者，應諭知無罪之
      判決，刑事訴訟法第154條、第301條第1項分別定有明文
      。又事實之認定，應憑證據，如未能發現相當證據，或證
      據不足以證明，自不能以推測或擬制之方法，為裁判基礎
      ，最高法院40年臺上字第86號著有判例可供遵循。復按刑
      法第336條第2項之業務侵占罪，須意圖為自己不法之所有
      ，而侵占其業務上持有之物，始足以構成犯罪，如無證據
      證明被告主觀上並無侵占之不法所有意圖，則被告所為尚
      與業務侵占罪之構成要件不符，自難以該罪相繩。本件上
      訴人主張被上訴人乙○○係侵占系爭材料有故意侵害上訴
      人權利之行為。然查被上訴人乙○○雖於90年12月7日警
      詢時承認；我約於89年3月起開始將溢領電纜線陸續賣給
      高雄縣大寮鄉的姜聰敏，我忘記賣幾次，也忘記得款若干
      ，姜聰敏會僱貨車到嘉義縣政府棒球場附近載電纜線，交
      易金額有時是當場算清楚，有時以郵局帳戶匯款，最後一
      次是89年底賣出去的，另外我為補足短缺之電纜料，曾於
      90年8月中旬，以匯款及轉帳支付方式，向姜聰敏共買價
      值92萬6千元之電纜料等語（見嘉義縣警察局水上分局嘉
      水警3字第0910002270號卷第1-3頁）；被上訴人乙○○復
      於90年12月8日警詢時承認；我曾於89年5月及同年7月間
      ，先後二次載運約1,000公尺及約1,500公尺電纜線，至高
      雄縣大寮鄉○○村○○路665巷56號賣給姜聰敏，除此之
      外，我與姜聰敏的交易地點都在嘉義縣地區無固定地方交
      易等語（見嘉義縣警察局水上分局嘉水警3字第091000227
      0號卷第4頁及背面）。惟被上訴人乙○○於偵查中業已否
      認前揭警詢所供之真實性（見臺灣嘉義地方法院檢察署91
      年度偵字第2147號卷第10-12頁）；而證人姜聰敏於偵查
      中亦否認曾向被上訴人乙○○購買電纜料（見前揭偵字第
      2147號卷第36-37頁）。此外，復無其他證據足認被上訴
      人乙○○確有前揭販賣電纜料等不法所有之意圖之事實，
      自難以被上訴人乙○○上開警詢供述之記載，即據以認定
      被上訴人有侵占上訴人之電纜料之情事。至於被上訴人乙
      ○○所領取之電纜料，有溢領應歸之情事，乃屬上訴人與
      昇泰公司間履行契約之情事，尚無法認定被上訴人乙○○
      有何故意侵權行為，自無民法第197條第2項所定，損害賠
      償之義務人，因侵權行為受利益，致被害人受損害者，於
      前項時效完成後，仍應依關於不當得利之規定返還其所受
      之利益於被害人之情事。是上訴人本於不當得利之法律關
      係請求被上訴人丙○○、乙○○返還所受利益，應屬無據
      ，而不應准許。」，由上開判決理由可知本院前審判決經
      斟酌再審原告之主張，並無民事訴訟法第496條第1項第13
      款之再審原因。
  (二)、又本院前審依其所認定之事實，而適用法規，並無違背法
      令之事，再審原告再審理由係指本院前審判決認定事實有
      誤，因而適用法規不當，揆諸上開判例可知再審原告之再
      審請求，應無理由。
  (三)、聲明：
    1.再審之訴及假執行之聲請均駁回。
    2.如受不利判決願供擔保，請求免予宣告假執行。
    3.再審訴訟費用，由再審原告負擔。
三、兩造所不爭執之事項：
  (一)、再審被告丙○○為訴外人昇泰公司法定代理人，並承攬再
      審原告90年度線路併案積點發包工程。再審被告乙○○為
      該工程之下包，並為訴外人昇泰公司之使用人領取工程需
      用電纜料。
  (二)、再審被告乙○○溢領電纜料價值25,806,379元，業經本院
      前審判決確定在案【見本院前審判決第15頁(6)】。
  (三)、本院前審判決訴外人昇泰公司應給付再審原告25,806,379
      元確定在案。並駁回再審原告對再審被告二人之請求確定
      。
  (四)、再審被告二人因被訴業務侵占及貪污部分，業經本院94年
      度上訴字第704號刑事判決無罪確定在案。
四、本院判斷：本件再審原告主張本院前審判決有民事訴訟法第
    496條第1項第1、13款之適用法規顯有錯誤之再審事由。茲
    分述如下：
  (一)、再審被告乙○○簽名之「溢領電纜退還承諾書」之證物，
      再審被告乙○○在警訊供述多次出售電纜料給姜聰敏之證
      詞，是否本院前審判決未經斟酌使用而有民事訴訟法第49
      6條第1項第13款再審原因？
    1.按當事人發見未經斟酌之證物或得使用該證物，得以再審
      之訴對於確定終局判決聲明不服，得提起再審之訴，民事
      訴訟法第496條第1項第13款定有明文。又民事訴訟法第49
      6條第1項第13款所謂當事人發見未經斟酌之證物或得使用
      該證物，係指在前訴訟程序不知有該證物，現始知之，或
      雖知有此證物而不能使用，現始得使用者而言（參見最高
      法院32年度上字第1247號判例意旨）；換言之，所謂發見
      未經斟酌之證物，係指前訴訟程序事實審言詞辯論終結前
      已存在之證物，因當事人不知有此證物或雖知之，而未能
      使用致未經斟酌，現始知之或現始能使用者而言。若在前
      訴訟程序事實審言詞辯論終結前已提出之證物，縱令原確
      定判決未加斟酌，亦無該款適用之餘地（參見最高法院81
      年度台上字第1034號判例意旨）；再者依民事訴訟法第49
      6條第1項第13款之規定，所指之情事於前訴訟程序第一、
      二審業已提出並經法院斟酌；即與發現未經斟酌之新證物
      ，得依民事訴訟法第496條第1項第13款規定提起再審之訴
      之規定不合（參見最高法院79年度台上字第1835號判決意
      旨）。
    2.本件再審原告主張：【再審被告乙○○於90年11月30日出
      具「溢領電纜退還承諾書」之證物，承諾退還保管13種電
      纜料，及在警訊供述多次出賣電纜料予姜聰敏之證詞，本
      院前審判決未經斟酌使用，即有民事訴訟法第496條第1項
      第13款再審原因，獨立民事訴訟，其裁判不受刑事判決認
      定事實之拘束，刑事確定判決即認定再審被告無侵占溢領
      電纜料，而判決其無罪。是獨立民事訴訟裁判不受刑事判
      決認定事實之拘束，仍得斟酌或使用上述兩項証物，認定
      再審被告有溢領電纜料，出售受有利益】云云。惟查再審
      原告所執系爭「溢領電纜退還承諾書」，為前訴訟程序事
      實審言詞辯論終結前，即已存在之證物，本院前審判決已
      於理由中詳述：【且被上訴人乙○○曾於90年11月30日出
      具『溢領電纜退還承諾書』，承諾退還保管之13種電纜料
      ，此有該承諾書1紙在卷足憑（見調查局卷第196頁）。被
      上訴人乙○○對承諾書簽名真正並不爭執，雖辯稱係遭被
      上訴人丙○○脅迫所載，原為丙○○於刑事庭所否認，丙
      ○○於本院雖附合乙○○之抗辯，但丙○○此舉或可免於
      民事賠償，難期為真實之陳述，自無可採。】（見本院前
      審判決書第12至13頁，即事實及理由五、(二)、2.(5)），自
      非民事訴訟法第496條第1項第13款所謂未經斟酌之證物；
      又民事訴訟法第496條第1項第13款之再審事由係以發現未
      經斟酌之「證物」或得使用該「證物」者，而再審原告所
      主張關於「再審被告乙○○上述於警訊多次出賣電纜料予
      姜聰敏之證詞」並非該條所謂之「證物」，自無該條之適
      用。且關於「再審被告乙○○上述於警訊多次出賣電纜料
      予姜聰敏之證詞」部分，業經本院前審判決於理由中加以
      審酌：【惟被上訴人乙○○於偵查中業已否認前揭警詢所
      供之真實性（見臺灣嘉義地方法院檢察署91年度偵字第21
      47號卷第10-12頁）；而證人姜聰敏於偵查中亦否認曾向
      被上訴人乙○○購買電纜料（見前揭偵字第2147號卷第36
      -37頁）。此外，復無其他證據足認被上訴人乙○○確有
      前揭販賣電纜料等不法所有之意圖之事實，自難以被上訴
      人乙○○上開警詢供述之記載，即據以認定被上訴人有侵
      占上訴人之電纜料之情事。】（見本院前審判決書第16頁
      ，即事實及理由五、(二)、2.(7)）等語明確。揆諸前揭說明
      ，再審原告此項主張，自無可採。
  (二)、再審被告乙○○、丙○○是否有民法第224條之適用，而
      與昇泰公司間對於再審原告負不真正連帶債務責任。即本
      院前審判決有無再審原告主張之民事訴訟法第496條第1項
      第1款之適用法規顯有錯誤之再審原因？
    1.按適用法規顯有錯誤者，得提起再審之訴；民事訴訟法第
      496條第1項第1款固定有明文。惟按民事訴訟法第496條第
      1項第1款所謂適用法規顯有錯誤，係指法院就認定事實，
      適用法律有適用法規顯然錯誤之情形；茍事實審法院依卷
      內所附之證據資料加以取捨、判斷，而為事實之認定，就
      令其認定事實有漏未斟酌證物或認定事實錯誤等情事，亦
      與適用法規有錯誤之再審事由有間；易言之，適用法規顯
      有錯誤，並不包括認定事實錯誤、取捨證據失當及判決不
      備理由之情形在內。又所謂確定判決適用法規顯有錯誤，
      係指確定判決所適用之法規顯然不合於法律規定，或與司
      法院現尚有效之大法官會議之解釋，或法院尚有效之判例
      顯然違反者而言；至於消極的不適用法規之情形雖亦包括
      在內，惟需消極的不適用法規顯然於判決之結果有影響者
      為限，且亦不包括漏未斟酌證據及認定事實錯誤之情形在
      內（參照司法院大法官會議釋字第0177號解釋、最高法院
      60年度台再字第170號、同院63年度台上字第880號判例及
      同院87年度台上字第1936號判決意旨）。
    2.查再審原告主張再審被告乙○○、丙○○應依民法第224
      條規定，而與昇泰公司對於再審原告負不真正連帶債務賠
      償責任，應給付再審原告25,806,379元，本院前審判決認
      再審被告二人不負損害賠償責任，依法未合云云。惟按民
      法第224條前段規定：「債務人之代理人或使用人，關於
      債之履行有故意或過失時，債務人應與自己之故意或過失
      負同一責任。」，其立法理由係基於本人既藉由第三人以
      擴張其活動範圍而取得利益，自應承擔該第三人活動時對
      他人所要造成損害之賠償責任，是本條係令本人就其債務
      履行輔助人之行為所致之損害負責。則再審原告主張：「
      依民法第224條規定：債務人之代理人或使用人關於債之
      履行有故意或過失時，『應與債務人負同一損害責任』。
      」云云，顯係對民法第224條前段規定之誤解。本院前審
      判決書第15頁載明：「又被上訴人乙○○雖有溢領如附表
      一所示之材料之事實，然被上訴人乙○○係以被上訴人昇
      泰公司名義領取，亦即僅為被上訴人履行債務之使用人而
      已，且其係經上訴人之員工同意核發之材料，經結算結果
      ，倘有溢領情事，原僅被上訴人昇泰公司有依約返還而已
      ，並無法以被上訴人乙○○有溢領情事，即認乙○○有故
      意侵權行為，除非乙○○有侵占之犯行。」，故本院前審
      雖論述乙○○為昇泰公司之履行債務使用人，但仍需乙○
      ○有侵權行為始應負損害賠償責任。經查，民法第224條
      規定，債務人之代理人或使用人，關於債之履行有故意或
      過失時，債務人應與自己之故意或過失負同一責任。但當
      事人另有訂定者，不在此限，此規定債務人之責任，而非
      損害賠償之請求權基礎，從此法條之規定無法得出，債務
      人與使用人間有不真正連帶債務之法律關係。
    3.按【民法第224條前段規定債務人之代理人或使用人關於
      債之履行有故意或過失時，債務人應與自己之故意或過失
      ，負同一責任，係就債之履行，其代理人或使用人有故意
      或過失之情形，應視同債務人自己之故意或過失，此際，
      債務人固應負債務不履行之損害賠償責任，但非謂債務人
      即應負侵權行為之損害賠償責任；債權人如認債務人另成
      立侵權行為，仍應就所主張之侵權行為負舉證責任。原審
      以上訴人委託ASIA輪運送，該船舶之船長及海員就系爭貨
      物之運送而言，即係上訴人之使用人，如船長（員）於運
      送時，因故意或過失侵害被上訴人之權利，依民法第224
      條規定，上訴人即應與船長、海員之侵權行為，負同一責
      任，將侵權行為之損害賠償責任與債務不履行之賠償責任
      ，混為一談，自欠允洽】。（參見最高法院91年度台上字
      第122號判決意旨）。經核最高法院該項判決意旨係在釐
      清民法第224條前段規定債務人之代理人或使用人關於債
      之履行有故意或過失時，債務人應與自己之故意或過失，
      負同一責任，係就債之履行，其代理人或使用人有故意或
      過失之情形，應視同債務人自己之故意或過失，此際，債
      務人固應負債務不履行之損害賠償責任，但非謂債務人即
      應負侵權行為之損害賠償責任；再審原告顯然將「侵權行
      為之損害賠償責任與債務不履行之賠償責任，混為一談」
      ，自非允洽。從而，再審原告援引該項判決意旨據為再審
      被告乙○○、丙○○有民法第224條之適用，而與訴外人
      昇泰公司間對於再審原告負不真正連帶債務責任之論據，
      自無可採。而關於再審被告二人是否構成侵權行為，為再
      審被告二人應否負損害賠償之原因，本院前審判決書第16
      頁詳加論述：「此外，復無其他證據足認被上訴人乙○○
      確有前揭販賣電纜料等不法所有之意圖之事實，自難以被
      上訴人乙○○上開警詢供述之記載，即據以認定被上訴人
      有侵占上訴人之電纜料之情事。至於被上訴人乙○○所領
      取之電纜料，有溢領應歸之情事，乃屬上訴人與昇泰公司
      間履行契約之情事，尚無法認定被上訴人乙○○有何故意
      侵權行為，自無民法第197條第2項所定，損害賠償之義務
      人，因侵權行為受利益，致被害人受損害者，於前項時效
      完成後，仍應依關於不當得利之規定返還其所受之利益於
      被害人之情事。是上訴人本於不當得利之法律關係請求被
      上訴人丙○○、乙○○返還所受利益，應屬無據，而不應
      准許。」，尤徵再審原告此部分主張並無可採。
  (三)、綜上所述，本院前審判決並無再審原告主張之原確定判決
      有民事訴訟法第496條第1項第1、13款之適用法規顯有錯
      誤；當事人發見未經斟酌之證物或使用該證物可受較有利
      之裁判之再審事由，從而，再審原告依民事訴訟法第496
      條第1項第1、13款之規定，提起本件再審之訴，求為廢棄
      臺灣嘉義地方法院94年度重訴字第128號判決、本院95年
      度重上字第51號判決關於再審被告丙○○、乙○○部分及
      最高法院96年台上字第724號裁定，並無理由，應予駁回
      。
  (四)、又本件再審之訴事證已臻明確，兩造其餘攻擊、防禦方法
      並其他證據資料，對本件判決結果並無影響，毋庸審酌之
      ，附此敘明。
五、據上論結，本件再審之訴為無理由，依民事訴訟法第505條
    、第463條、第385條第1項前段、第78條，判決如主文。
中　　華　　民　　國　　96　　年　　12　　月　　31　　日
　　　　　　　　　民事第一庭    　審判長法　官　林金村
　　　　　　　　　　　　　　　　        法　官  張世展
　　　　　　　　　　　　　　　　        法　官  胡景彬
上為正本係照原本作成。
再審原告如對本判決上訴，須於判決送達後20日內向本院提出上
訴狀，未表明上訴理由者，應於上訴後20日內，向本院提出理由
書（須附繕本）。依法須繳納裁判費並應委任律師為訴訟代理人
，始得上訴。
中　　華　　民　　國　　97　　年　　1　　　月　　2　  日
　　　　　　　　　　　　　　　　　　　　書記官　李梅菊
【附記】
民事訴訟法第466條之1：
(1)對於第二審判決上訴，上訴人應委任律師為訴訟代理人。但上
  訴人或其法定代理人具有律師資格者，不在此限。
(2)上訴人之配偶、三親等內之血親、二親等內之姻親，或上訴人
  為法人、中央或地方機關時，其所屬專任人員具有律師資格並
  經法院認為適當者，亦得為第三審訴訟代理人。
民事訴訟法第466條之2：
　上訴人無資力委任訴訟代理人者，得依訴訟救助之規定，聲請
  第三審法院為之選任律師為其訴訟代理人。
